臺灣高等法院刑事判決　　　　　　　　　　　　　九十二年度上易字第一六五０號
　　上　訴　人　臺灣臺北地方法院檢察署檢察官
　　被　　　告　乙○○
　　選任辯護人　趙國生律師
　　被　　　告　丁○○
右上訴人因被告詐欺案件，不服臺灣臺北地方法院九十一年度易字第七三九號，中華
民國九十二年五月十九日第一審判決（起訴案號：臺灣臺北地方法院檢察署八十八年
度偵字第二四二八九號），提起上訴，本院判決如左：
    主  文
上訴駁回。
    理  由
一、本案經本院審理結果，認第一審判決對被告乙○○、丁○○等為無罪之諭知，核
    無不當，應予維持，並引用第一審判決書記載之證據及理由（如附件）。
二、檢察官上訴意旨略以：
　(一)原判決以被告等第一次於八十六年八月間向告訴人借款二千萬元，屆期無法清償
　　，係得告訴人同意換票延期清償之情，即認告訴人已知被告等財務週轉困難，告
　　訴人無陷於錯誤之可能云云，實屬速斷。蓋「財務困難」與「財務上有臨時週轉
　　轉之困難」完全不同，須向他人借款者，固通常多為「財務上有臨時週轉轉之困
　　難」者，然未必皆有「財務困難」，縱曾經以支票借款，屆期無法清償，而須換
　　票延期清償，亦可能仍有臨時週轉之困難，而非財務困難，是自不得僅以告訴人
　　同意換票延期清償，即認告訴人已知被告等財務困難，而仍須視當時實際狀況如
　　何，始能據以判斷告訴人是否確已知悉被告等之財務狀況。
　(二)被告乙○○早於民國八十六年八月間即開始進行掏空國賓陶瓷股份有限公司（下
　　稱國賓公司）之行為，持續至八十七年五月間，因財務狀況惡化而卸任國賓公司
　　負責人之職等情，有臺灣臺北地方法院九十年度訴字第一三一○號案卷可稽，此
　　乃顯示被告等所營擎碧建設股份有限公司（下稱擎碧公司）早自八十六年八月間
　　即已陷於財務困境之明證，何能謂與本件被告是否構成詐欺無涉？而被告等在此
　　情形下，竟仍先於八十六年八月底向告訴人甲○○詐稱擎碧公司營運良好，僅因
　　需款週轉而欲借款二千萬元，又於八十七年九月間在明知自己已無償債能力之情
　　況下再向告訴人甲○○詐借五百萬元，其等有矇騙告訴人自己財務狀況已陷於困
　　境之事實，其有意圖為自己不法之所有之詐欺犯意至明。
　(三)被告丁○○於審判中迭次辯稱依一般常情，建設公司不可能答應不將房子賣出去
　　云云，惟證人即擎碧公司職員劉宇青則證稱被告等確有向告訴人保證大安麗水大
　　樓Ｃ棟三樓房屋不會賣出之情，卷附告訴人與擎碧公司間協議書亦載明擎碧公司
　　向告訴人借款二千萬元，擎碧公司承諾應於八十七年九月一日以被告乙○○簽發
　　之支票返還，如屆時支票無法兌現，擎碧公司無條件給予告訴人繼續承買「大安
　　麗水」Ｃ棟三樓房屋，及該房屋在該項借款清償前，不再賣予他人等文字；甚至
　　於八十七年九月十九日，被告乙○○仍出具切結書表明因急需資金週轉，開具其
　　個人及擎揚科技公司支票向告訴人借款，到期如退票，願將其配偶丁○○名下所
　　有之「大安麗水」Ｃ棟三樓房屋以原售價五千一百四十萬元讓售，其上並蓋有擎
　　碧公司、丁○○之印文。是被告等以此不合常情之方式，承諾告訴人願保留該告
　　訴人並未訂購之房屋不予賣出，自係用詐術。更足證告訴人於同意借款予被告等
　　前對被告等已陷於財務困境並無所悉。
　(四)另依被告丁○○與榮美公司間買賣合約所示，丁○○係於八十七年六月二日與榮
　　美公司訂約購買「大安麗水」Ｃ棟三樓房屋，買賣總價款為七千三百九十九萬元
　　，然被告等於當時積欠告訴人之債務為二千萬元，承諾告訴人購買「大安麗水」
　　Ｃ棟三樓房屋之金額則為五千一百四十萬元，合計尚較被告等購回該Ｃ棟三樓房
　　屋之價格為低。亦即當時被告等應即明知榮美公司不可能以五千一百四十萬元出
　　售該Ｃ棟三樓房屋予告訴人，且其等與其購回該Ｃ棟三樓房屋，不如將該房屋轉
　　賣他人，得款清償告訴人後，尚可獲利。或根本不買回該房屋，僅單純清償告訴
　　人二千萬元即可。而絕不致以七千餘萬元購回該Ｃ棟三樓房屋，再以五千一百四
　　十萬元出售予告訴人，扣除積欠告訴人之二千萬元後，僅取回三千一百四十萬元
　　。是被告等以此明知不可能實現之條件誘使告訴人同意借款，謂非詐術，其孰能
　　信？
　(五)民法第八十八條第一項前段規定：「意思表示之內容有錯誤，或表意人若知其事
　　情即不為意思表示者，表意人得將其意思表示撤銷之。」是「表意人若知其事情
　　即不為意思表示」，自屬法律上所稱之「錯誤」。本件擎碧公司實際上於八十七
　　年一月間即已將「大安麗水」預售屋一至三樓包含Ｃ棟三樓房屋全部出售予榮美
　　建設股份有限公司，被告等竟仍於八十七年九月間向告訴人詐稱願將「丁○○名
　　下所有之『大安麗水』Ｃ棟三樓房屋以原售價五千一百四十萬元讓售」，告訴人
　　如知其事情，自不會再為同意借款之意思表示，是告訴人就此顯已因被告等之詐
　　術陷於錯誤。
　(六)告訴人確有因被告等之施用詐術而先後交付七百七十萬元、四百九十萬元，告訴
　　人與擎碧公司間協議書、華南商業銀行匯款單各一件附卷可稽，被告等亦均不否
　　認有收到上開二筆款項，是告訴人因陷於錯誤而交付財物予被告等，事證至為明
　　確等語。
三、按刑法第三百三十九條第一項詐欺罪之成立，以意圖為自己或第三人不法所有，
    以詐術使人將本人或第三人之物交付為要件。所謂以詐術使人交付，必須被詐欺
    人因其詐術而陷於錯誤，若其所用方法，不能認為詐術，亦不致使人陷於錯誤，
    即不構成該罪（最高法院四十六年臺上字第二六０號判例）。經查：(一)被告未經
    審判證明有罪確定前，推定其為無罪，刑事訴訟法第一百五十四條第一項定有明
    文。公訴人指稱被告涉嫌掏空國賓陶瓷股份有限公司部分，查該案目前尚在原審
    法院審理中（案號為九十年度訴字第一三一０號），並未判決被告有罪，且該案
    案情如何與本案被告乙○○有無詐欺犯行之待證事實毫無關聯，公訴人竟執此做
    為被告等向告訴人借款時有詐欺犯行之論據，已嫌無稽。(二)被告等於八十六年八
    月間以擎碧公司名義向告訴人借款二千萬元時（扣減解約未退還之房屋價金，實
    際交付七百七十萬元），已在買賣合約書上詳細約定如無法按時清償時，由告訴
    人繼續承買前開房地等條件，嗣雙方再於八十七年九月一日協議延長清償期限，
    至八十七年九月間被告等再向告訴人借款五百萬元（實際交付四百九十萬元，預
    扣利息十萬元）時，再由被告丁○○於八十七年十月九日與告訴人訂立協議書，
    約定仍將前開Ｃ棟三樓房屋以原價五千一百四十萬元售予告訴人，被告等並將向
    榮美公司購買前開房屋之買賣合約書正本交付告訴人保管，至八十七年十一月十
    三日雙方又再訂立協議書，約定將前開房屋買賣總價款變更為六千零五十二萬五
    千元，及借款利息以月息三分計算，被告等另提供房屋設定抵押權與告訴人等事
    項，之後雙方於八十八年五月二十七日再度協議由被告向榮美公司買回前開房屋
    以原價賣與告訴人等情，業為被告及告訴人雙方所不爭執，並有告訴人與擎碧公
    司之房屋土地預定買賣合約書、擎碧公司、被告劉春英、及被告乙○○分別與告
    訴人訂立之協議書多件、被告與榮美公司之房屋土地預定買賣合約書、被告乙○
    ○於八十七年九月十九日出具之切結書、擎碧公司於八十七年十二月十六日出具
    與榮美公司同意將前開房屋讓售與告訴人之同意書等影本在卷可稽；又被告等向
    告訴人借款後，曾支付總計達六百五十萬元之利息，且被告等於八十七年九月間
    向告訴人借款五百萬元時，除已將被告丁○○與榮美公司間買回前開房屋之合約
    書正本交付告訴人外，另曾將座落臺北市○○街或敦化南路（告訴人代理人稱座
    落臥龍街，被告乙○○稱座落敦化南路）之透天厝房屋乙棟之所有權狀交付告訴
    人作為擔保乙節，亦據告訴代理人丙○○供明在卷（本院九十三年二月三日審判
    筆錄）；另查前開房屋原係擎碧公司與榮美公司合作興建，由榮美公司為起造人
    ，故完工後第一次建物登記即登記為榮美公司所有，有建物登記簿謄本可按，被
    告等向榮美公司買回該房屋並將契約書交付告訴人後，雖無力支付榮美公司款項
    ，惟被告乙○○曾偕同告訴人與榮美公司洽商，由告訴人直接向榮美公司買受該
    屋，因榮美公司要求提高一千餘萬元之價金，故告訴人未予同意，亦經告訴代理
    人丙○○供明在卷（原審一卷第七十頁），嗣後被告等因無力支付榮美公司款項
    ，始遭榮美公司解除契約而無法履行將該屋售予告訴人之約，亦經證人即榮美公
    司負責人蔡榮泰於偵查中證述屬實，並有榮美公司之存證信函足憑。綜觀前述本
    案之借款及多次協商過程，被告等對借款原因及如何支應之實際狀況並無所隱諱
    ，且雙方經多次協議，告訴人對相關情形亦均知悉，似此情形，誠難認被告等曾
    施用何種之詐術，告訴人亦無陷於錯誤之可言；又被告等無法按期清償後，亦曾
    多方設法試圖解決與告訴人間之債務問題，至於榮美公司之解除買賣契約，亦係
    因被告等經濟周轉困難所致，並非出於故意所為，亦難認被告等向告訴人借款時
    即有為自己或第三人不法所有之意圖；均與刑法上詐欺罪之構成要件不相適合。
    (三)檢察官上訴意旨以前揭情詞，任意指摘原判決不當，為無理由，應予駁回。
四、本案既應維持被告無罪之判決，檢察官移送併案審理部分（臺灣臺北地方法院檢
    察署九十二年偵字第一二九０一號、第一二九０二號、第一二九０三號、第一二
    九０四號、第一二九０五號、九十二年度偵續字第三０七號），與經起訴部分即
    無連續犯之裁判上一罪關係可言，本院不得審究，應退回檢察官另為適法之處理
    ，附此敘明。
據上論結，應依刑事訴訟法第三百七十三條、第三百六十八條，判決如主文。
本案經檢察官羅榮乾到庭執行職務。
中　　　華　　　民　　　國　　九十三　　年　　　二　　　月　　 十七 　　日
                              臺灣高等法院刑事第二十三庭
                                  審判長法  官 黃  瑞  華
                                        法  官 王  淑  滿
                                        法  官 宋      祺
右正本證明與原本無異。
不得上訴。
                                        書記官 蔡  慧  娟
中　　　華　　　民　　　國　　九十三　　年　　　二　　　月　　二十三　　日
